ACORDAO-COMPLETO-2392991

ACÓRDÃO 12383/2020 ATA 39/2020 - PRIMEIRA CÂMARA

VISTOS, relatados e discutidos estes autos de concessão inicial e de alteração de pensão civil concedida pelo Ministério Público do Trabalho (MPT) .
ACORDAM os ministros do Tribunal de Contas da União, reunidos em sessão da 1ª Câmara, diante das razões expostas pelo relator, em:
9.1. considerar ilegais os atos de pensão civil instituídos pelo Sr. Paulo Roberto Castanheira de Moraes (1843/2018, peça 6 e 1850/2018, peça 7) , recusando-lhes o registro, nos termos do § 1º do art. 260 do RI/TCU; 
9.2. dispensar a devolução dos valores indevidamente recebidos de boa-fé pelos beneficiários, nos termos da Súmula 106 deste Tribunal; 
9.3. determinar ao Ministério Público do Trabalho que: 
9.3.1. no prazo de 15 (quinze) dias, cesse quaisquer pagamentos aos interessados decorrentes dos atos considerados ilegais, comunicando a este Tribunal as providências adotadas, nos termos do art. 262, caput, do RI/TCU, e do art. 8º, caput, da Resolução TCU 206/2007, sob pena de responsabilidade solidária do responsável pela omissão;
9.3.2. dê ciência do inteiro teor desta deliberação aos interessados, alertando-os de que o efeito suspensivo proveniente da interposição de eventuais recursos perante o Tribunal não os exime da devolução dos valores percebidos indevidamente após a respectiva notificação, caso esses não sejam providos, devendo encaminhar os comprovantes dessa notificação a esta Corte no prazo de até 30 (trinta) dias;
9.3.3. cadastre novo ato de concessão de pensão civil livre das irregularidades apontadas, submetendo-o no prazo de 30 (trinta) dias à apreciação deste Tribunal, nos termos do art. 262, caput e § 2º, do RI/TCU, e 19, § 3º, da Instrução Normativa TCU 78/2018;
9.4. encerrar e arquivar os presentes autos.

Concessão inicial e de alteração de pensão civil.

Primeira Câmara

Ministério Público do Trabalho (MPT).

3. Interessados: Elita Campos de Moraes (XXX.763.666-XX); Paulo Roberto Castanheira de Moraes Filho (XXX.602.607-XX); Sávio Novaes de Moraes (XXX.883.537-XX).

13.1. Ministros presentes: Walton Alencar Rodrigues (Presidente), Benjamin Zymler e Bruno Dantas.
13.2. Ministro-Substituto convocado: Marcos Bemquerer Costa.
13.3. Ministros-Substitutos presentes: Augusto Sherman Cavalcanti e Weder de Oliveira (Relator).

WEDER DE OLIVEIRA

Em exame, atos de concessão inicial e de alteração de pensão civil instituída pelo Sr. Paulo Roberto Castanheira de Moraes em favor de Elita Campos de Moraes, Paulo Roberto Castanheira de Moraes Filho e Sávio Novaes de Moraes, emitidos pelo Ministério Público do Trabalho (MPT) .
Reproduzo, com ajustes de forma, a instrução do auditor da Secretaria de Fiscalização de Pessoal (Sefip) , (peça 9) , que recebeu anuência do diretor da unidade especializada (peça 10) , bem como manifestação de concordância pelo MP/TCU, representado pela procuradora-geral Cristina Machado da Costa e Silva (peça 11) .
" (...) HISTÓRICO
4.	Destaque-se, preliminarmente, que o ato de aposentadoria do instituidor teve seu exame considerado prejudicado por perda de objeto devido a seu falecimento antes do julgamento, nos termos do Acórdão 6079/2019-TCU-Primeira Câmara, de relatoria do Ministro Benjamin Zymler (peça 2) .
5.	O mesmo Acórdão, em seu item 1.7.1, determinou a esta Sefip que autuasse e instruísse os atos de pensão civil instituída pelo Sr. Paulo, além de verificar, especificamente, a legalidade da inclusão da vantagem 'opção' na base de cálculo dos proventos pensionais (peça 2) .
6.	Ato contínuo, foram autuados os atos ora em análise.
7.	Dado que os atos foram disponibilizados ao TCU em 2018, há menos de 5 anos, portanto, não se faz necessário o encaminhamento de oitiva aos interessados.
EXAME TÉCNICO
8.	Consultando-se os atos de pensão, constatou-se que a alteração teve como objetivo a inclusão do beneficiário Savio Novaes de Moraes, filho do ex-servidor. Apesar de o sistema e-Pessoal ter registrado alerta tanto para este pensionista como para o outro filho, Paulo Roberto Castanheira de Moraes Filho, nenhum dos dois é maior de 21 anos e, portanto, sua inclusão como beneficiários é legal.
9.	A mesma consulta indicou que na base de cálculo dos proventos pensionais foram incluídas as vantagens 'opção' e 'quintos'. 
10.	A vantagem de 'quintos' se refere à incorporação de 5/5 de FC-5, exercidos no período de 23/3/82 a 10/3/91 - respeitando o entendimento desta Corte de Contas que dispõe que somente as FCs exercidas até 8/4/98 podem ser incorporadas. Assim, tal pagamento é regular.
11.	Já a percepção da rubrica de 'opção' em conjunto com os 'quintos' viola o disposto no art. 193, §2º, da Lei 8.112/90, bem como jurisprudência do Tribunal consignada pelos Acórdãos 2.988/2018 e 1599/2019, ambos do Plenário, relatados pela Ministra Ana Arraes e pelo Ministro Benjamin Zymler, respectivamente.
12.	Frise-se que o aludido artigo previa, em seu §2º, que o recebimento da vantagem 'opção' excluiria 'as vantagens previstas no art. 192, bem como a incorporação de que trata o art. 62, ressalvado o direito de opção'. Desse parágrafo se extrai o entendimento de que o servidor tem a possibilidade de optar entre a percepção da vantagem 'opção' ou dos quintos/décimos/VPNI.
13.	Tal entendimento restou cristalino no julgamento do Acórdão 2988/2018-TCU-Plenário, que deixou assente que tais vantagens não poderiam ser pagas de forma cumulativa.
14.	Já o Acórdão 1599/2019-TCU-Plenário firmou o entendimento de que é vedado o pagamento da vantagem 'opção' aos servidores que implementaram os requisitos de aposentadoria após 16/12/98. Ora, a aposentadoria do instituidor teve início em 20/8/2002 e, portanto, se enquadra nessa vedação.
15.	Assim, faz-se necessário recalcular os proventos pensionais excluindo-se de sua base de cálculo a vantagem 'opção'. E os atos merecem chancela de ilegais e recusa de seu registro.
CONCLUSÃO
16.	Em razão do exposto, e tendo em vista a inclusão indevida da vantagem 'opção' na base de cálculo dos proventos pensionais, os atos de pensão civil instituída por Paulo Roberto Castanheira de Moraes merecem julgamento pela ilegalidade e recusa de seu registro. 
PROPOSTA DE ENCAMINHAMENTO
17.	Ante o exposto, e de conformidade com o preceituado no artigo 71, inciso III, da Constituição Federal c/c os arts. 1º, inciso V, e 39, inciso II, da Lei 8.443/92 e os artigos 1º, inciso VIII, e 260, §1º, do Regimento Interno do TCU, propõe-se:
	a) considerar ILEGAIS e recusar o registro dos atos inicial e de alteração de pensão instituída por Paulo Roberto Castanheira de Moraes (CPF: XXX.769.431-XX) ;
	b) dispensar a devolução dos valores indevidamente recebidos até a data da ciência pelo Ministério Público do Trabalho do Acórdão que vier a ser proferido, com base no Enunciado 106 da Súmula da Jurisprudência do TCU;
	c) determinar ao Ministério Público do Trabalho, com fundamento no art. 45 da Lei 8.443/1992, que:
	c.1) faça cessar os pagamentos decorrentes do ato impugnado, excluindo da base de cálculo dos proventos pensionais a vantagem 'opção', comunicando ao TCU, no prazo de quinze dias, as providências adotadas, nos termos dos arts. 262, caput, do Regimento Interno do TCU;
	c.2) cadastre novo ato, livre das irregularidades apontadas, nos termos do artigo 262, §2º, do Regimento Interno do TCU;
	c.3) informe aos interessados o teor do Acórdão que vier a ser prolatado, nos termos do artigo 4º, §3º, da Resolução-TCU 170/2004, alertando-os de que o efeito suspensivo proveniente de eventual interposição de recurso junto ao TCU não os exime da devolução dos valores indevidamente percebidos após a notificação, em caso de não provimento desse recurso;
	c.4) encaminhe ao TCU, no prazo de trinta dias, comprovante da data de ciência do teor desta deliberação pelos beneficiários."
É o relatório.

não há.

Procuradora-Geral Cristina Machado da Costa e Silva.

PENSÃO CIVIL. VANTAGEM IRREGULAR DENOMINADA "OPÇÃO". ACÓRDÃO 1599/2019-TCU-PLENÁRIO. EC 20/1998. ACRÉSCIMO AOS PROVENTOS DE PENSÃO EM RELAÇÃO À ÚLTIMA REMUNERAÇÃO CONTRIBUTIVA DA ATIVIDADE DO INSTITUIDOR. DESCUMPRIMENTO DO DISPOSTO NO ART. 40, CAPUT E § 2º, DA CFB/1988. SÚMULA 106. ILEGALIDADE DO ATO. DETERMINAÇÕES. CIÊNCIA.

PENSÃO CIVIL (PCIV)

Secretaria de Fiscalização de Pessoal (Sefip).

Trata-se de atos inicial e de alteração de concessão pensão civil instituída pelo Sr. Paulo Roberto Castanheira de Moraes em favor de Elita Campos de Moraes, de Paulo Roberto Castanheira de Moraes Filho e de Sávio Novaes de Moraes, emitidos pelo Ministério Público do Trabalho (MPT) .
A Secretaria de Fiscalização de Pessoal (Sefip) propõe a ilegalidade dos atos, em razão da incorporação irregular da parcela "opção" no benefício instituído pelo Sr. Paulo Roberto Castanheira de Moraes. O MP/TCU anuiu à proposta.
Acolho as análises empreendidas pela unidade instrutiva especializada e pelo Parquet, acerca da referida irregularidade.
De início, destaco precedente deste Tribunal em que se decidiu que "a jurisprudência do TCU apregoa que eventual irregularidade em ato de aposentadoria registrado por este Tribunal, sem possibilidade de revisão, pode ser objeto de nova análise de legalidade na apreciação da pensão decorrente, pois a concessão deste benefício é ato novo, igualmente complexo, que somente se aperfeiçoa após a apreciação realizada por esta Corte no exercício da competência prevista no art. 71, inciso III, da Constituição de 1988 (Acórdão 11468/2019-TCU-Primeira Câmara, da relatoria do ministro Vital do Rêgo, por exemplo) ."
O alerta se faz necessário, tendo em vista que a presente pensão deriva de aposentadoria cujo exame de mérito foi considerado "prejudicado por perda de objeto devido a seu falecimento antes do julgamento, nos termos do Acórdão 6079/2019-TCU-Primeira Câmara, de relatoria do Ministro Benjamin Zymler".
A pensão civil em exame deriva de aposentaria do instituidor, em 20/8/2002, a qual se enquadra na vedação do Acórdão 1599/2019-TCU-Plenário, por meio do qual este Tribunal fixou o entendimento de que:
"9.4. (...) é vedado o pagamento das vantagens oriundas do art. 193 da Lei 8.112/1990, inclusive o pagamento parcial da remuneração do cargo em comissão ('opção') , aos servidores que implementaram os requisitos de aposentadoria após 16/12/1998, data de publicação da Emenda Constitucional 20, que limitou o valor dos proventos à remuneração do cargo efetivo no qual se deu a aposentadoria."
Portanto, os atos de pensão civil em exame, com vigência a partir de 20/8/2017 e 28/9/2017, devem ser considerados ilegais porque ambos contêm a rubrica denominada "opção", o que resulta em benefício pensional maior do que a última remuneração contributiva do servidor quando em atividade (20/8/2002) , resultando no descumprimento do disposto no art. 40, caput e § 2º, da Constituição Federal, com redação dada pela Emenda Constitucional 20/1998.
Uma vez que os atos foram enviados a esta Corte de Contas há menos de 5 (cinco) anos, podem ser apreciados sem a necessidade de prévia oitiva dos interessados, nos termos do Acórdão 587/2011-TCU-Plenário.
Diante do exposto, manifesto-me pela aprovação do acórdão que ora submeto à apreciação deste Colegiado.
TCU, Sala das Sessões Ministro Luciano Brandão Alves de Souza, em 3 de novembro de 2020.
Weder de Oliveira 
Relator